【裁判字號】    95,易,226
【裁判日期】    950821
【裁判案由】    家庭暴力防治法等
【裁判全文】
臺灣雲林地方法院刑事判決               95年度易字第226號
公  訴  人  臺灣雲林地方法院檢察署檢察官
被      告  乙○○
                    國民
選任辯護人  林永山律師
上列被告因家庭暴力防治法等案件，經檢察官提起公訴（95年度
偵字第1339號），本院判決如下：
    主  文
乙○○違反法院依家庭暴力防治法第十三條所為禁止實施家庭暴
力行為之民事通常保護令裁定，處有期徒刑貳月，如易科罰金，
以佰元折算壹日，並應於刑之執行完畢或赦免後，令入相當處
所，施以監護年。
    事  實
一、乙○○係丙○○之前配偶，彼此具有家庭暴力防治法第3 條
    第1 款所定之家庭成員關係。乙○○人格受長期精神疾病之
    干擾，人格有顯著崩潰且經常處於與現實脫節之狀態，因受
    幻聽及妄想干擾明顯，且有記憶力損害情形，已達精神耗弱
    之程度，屬於精神耗弱之人。乙○○曾經臺灣高等法院臺南
    分院於民國93年4 月22日，依家庭暴力防治法第13條規定，
    以93年度家護抗字第21號民事裁定，令其(一)不得對丙○○實
    施身體或精神上不法侵害之行為；(二)不得直接或間接對丙○
    ○及子女陳崇瑋、陳佳燕為騷擾、通話之聯絡行為；(三)應遠
    離丙○○住居所雲林縣北港鎮溝皂裡溝皂235 之23號、及子
    女陳崇瑋、陳佳燕就讀學校雲林縣水林鄉水林國小，至少2
    百公尺；(四)保護令之有效期間為1 年。嗣本院依丙○○之聲
    請，於94年5 月16日，以94年度家護字第6 號民事裁定宣告
    上開臺灣高等法院臺南分院93年度家護抗字第21號民事裁定
    核發之民事保護令之有效期間延長1 年確定。詎乙○○竟違
    反法院所為上開裁定，於95年2 月26日23時許，騎乘RT2-43
    6 號輕型機車攜帶屠刀1 把，前往丙○○上開住處前，先以
    不明硬物砸毀丙○○所有之該處大門玻璃及7R-3276 號自用
    小客車前後擋風玻璃。乙○○並於丙○○外出查看時，公然
    口出「幹你娘」、「臭雞歪」、「垃圾女人」等粗鄙言詞侮
    辱丙○○，並出言恫嚇丙○○稱：要讓你死等語，致丙○○
    心生畏懼，致生危害於丙○○之安全。
二、案經被害人丙○○訴由雲林縣警察局北港分局報請臺灣雲林
    地方法院檢察署檢察官偵查後起訴。
    理  由
一、上開犯罪事實業經告訴人丙○○於警詢及偵查中陳述明確（
    見警卷第1 頁至第6 頁、偵卷第12頁、第23頁），核與證人
    即於案發時到場處理之警員張嘉勝，以及證人即被告之女陳
    衣珊於檢察官訊問時之證述大致相符（見偵卷第22頁至第23
    頁），足證告訴人丙○○所述屬實。又告訴人上開住處大門
    玻璃及7R-3276 號自用小客車前後擋風玻璃均遭毀損而破裂
    不堪使用，亦有照片10幀在卷可查（警卷第16頁至第20頁）
    又被告經法院令其(一)不得對丙○○實施身體或精神上不法侵
    害之行為；(二)不得直接或間接對丙○○及子女陳崇瑋、陳佳
    燕為騷擾、通話之聯絡行為；(三)應遠離丙○○住居所雲林縣
    北港鎮溝皂裡溝皂235 之23號、及子女陳崇瑋、陳佳燕就讀
    學校雲林縣水林鄉水林國小，至少2 百公尺等情，亦有臺灣
    高等法院臺南分院93年度家護抗字第21號民事裁定（警卷第
    23頁至第28頁）、本院94年度家護聲字第6 號民事裁定（警
    卷第21頁至第22頁）各1 份以及本院送達證書2 份（偵卷第
    14頁至第15頁）、雲林縣警察局北港分局94年9 月11日港警
    偵字第0940010623號函（偵卷第16頁）、雲林縣警察局北港
    分局保護令執行紀錄表2 份（偵卷第34頁至第35頁）等在卷
    可佐，可以證明被告確實經法院以上開保護令命其不得為上
    開行為。又被告長期於精神科治療，診斷皆為精神分裂症，
    平日雖可規則接受門診治療，但服藥不甚規則，使其精神症
    狀起起伏伏，嚴重干擾被告之判斷能力，被告人格長期受精
    神疾病之干擾，人格有顯著崩潰且經常處於與現實脫節之狀
    態，犯後前後被告精神狀態受幻聽及妄想干擾明顯，且有記
    憶力損害情形，已達精神耗弱程度一節，有華濟醫院95年7
    月3 日華（業）字第95070311號函附精神鑑定報告書1 份在
    卷可查（見本院卷第30頁至第33頁），堪認被告行為時已達
    精神耗弱之程度。至被告乙○○空言否認上開犯行，且與本
    院依上開證據認定之事實不符，顯屬事後卸責之詞，而無可
    採。綜上，本案被告上開犯行即堪認定。
二、查本件被告行為後，刑法（於94年1 月7 日修正，並於94年
    2 月2 日公布）已於95年7 月1 日施行。按行為後法律有變
    更者，適用行為時之法律。但行為後之法律有利於行為人者
    ，適用最有利於行為人之法律，刑法第2 條第1 項定有明文
    。刑法第2 條第1 項之規定乃與刑法第1 條罪刑法定主義契
    合，而貫徹法律禁止溯及既往原則，係規範行為後法律變更
    所生新舊法律比較適用之準據法。是刑法第2 條本身雖經修
    正，但刑法第2 條既屬適用法律之準據法，本身尚無比較新
    舊法之問題，應一律適用裁判時之刑法第2條 規定以決定適
    用之刑罰法律，先予辨明。又本次刑法修正後新舊法之比較
    ，應就罪刑有關之共犯、未遂犯、想像競合犯、牽連犯、連
    續犯、結合犯，以及累犯加重、自首減輕暨其他法定加減原
    因（如身分加減）與加減例等一切情形，綜其全部罪刑之結
    果而為比較，此有最高法院95年度第8 次刑庭會議決議可資
    參照。次按，刑法第2 條第1 項規定（按指95年7 月1 日修
    正施行前之刑法）：「行為後法律有變更者，適用裁判時之
    法律，但裁判前之法律有利於行為人者，適用最利於行為人
    之法律」；所稱「適用」，係指完整性之適用，與「準用」
    係依其性質而為選擇性之應用者不同，是比較新舊法適用法
    律時，應就罪刑有關之一切情形，比較其全部之結果而為整
    體之適用，不能割裂而分別適用新舊法律，最高法院88年台
    非字第31號判決亦可參照。經查：
  (一)刑法第305 條之恐嚇危害安全罪，其法定刑為2 年以下有期
    徒刑、拘役或3 百元以下罰金。據刑法施行法第1 條之1 ：
    「中華民國94年1 月7 日刑法修正施行後，刑法分則編所定
    罰金之貨幣單位為新臺幣。94年1 月7 日刑法修正時，刑法
    分則編未修正之條文定有罰金者，自94年1 月7 日刑法修正
    施行後，就其所定數額提高為30倍。但72年6 月26日至94年
    1 月7 日新增或修正之條文，就其所定數額提高為3 倍」及
    刑法第33條第5 款：「主刑之種類如下：五、罰金：新臺幣
    1 千元以上，以百元計算之」等規定，刑法第305 條恐嚇危
    害安全罪所得科處之罰金刑最高額為新臺幣9,000 元，最低
    額則為新臺幣1,000 元；然依被告行為時之刑罰法律，即依
    罰金罰鍰提高標準條例第1 條前段規定之提高倍數10倍及刑
    法第33條第5 款規定之罰金最低額1 元計算，該罪之罰金刑
    最高為銀元3,000 元，最低額為銀元1 元，若換算為新臺幣
    ，最高額雖與修正後同為新臺幣9,000 元，然最低額僅為新
    臺幣3 元。比較修正前後該罪法定刑之罰金刑部分之規定，
    以95年7 月1 日修正公布施行前之規定，較有利於被告。至
    刑法第309 條及刑法第354 條法定刑之罰金刑部分，亦同。
  (二)又修正前刑法第41條第1 項前段規定：「犯最重本刑為5年
    以下有期徒刑以下之刑之罪，而受6 個月以下有期徒刑或拘
    役之宣告，因身體、教育、職業、家庭之關係或其他正當事
    由，執行顯有困難者，得以1 元以上3 元以下折算1 日，易
    科罰金。」修正前之易科罰金折算標準，依修正前罰金罰鍰
    提高標準條例第2 條前段（95年5 月7 日修正公布刪除，自
    95年7 月1 日施行）規定，就其原定數額提高為100 倍折算
    1 日，則本件被告行為時之易科罰金折算標準，應以銀元30
    0 元折算1 日，經折算為新臺幣後，應以新臺幣900 元折算
    為1 日。惟95年7 月1 日修正公布施行之刑法第41條第1項
    前段則規定：「犯最重本刑為5 年以下有期徒刑以下之刑之
    罪，而受6 個月以下有期徒刑或拘役之宣告者，得以新臺幣
    1,000 元、2, 000元或3,000 元折算1 日，易科罰金。」比
    較修正前後易科罰金折算標準之規定，以95年7 月1 日修正
    公布施行前之規定，較有利於被告。
  (三)修正前刑法第55條後段之牽連犯規定，亦於94年1 月7 日經
    刪除，並於95年7 月1 日施行。是於新法修正施行後，被告
    所犯違反保護令罪、恐嚇危害安全罪、公然侮辱罪、毀損罪
    等犯行，即須分論併罰。比較新舊法之規定，以適用修正前
    刑法第55條牽連犯之規定對於被告較為有利。
  (四)修正前刑法第19條第2 項規定「精神耗弱人之行為，得減輕
    其刑」，修正後刑法第19條第2 項則規定「行為時因前項之
    原因，致其辨識行為違法或依其辨識而行為之能力，顯著減
    低者，得減輕其刑」，揆其修正前後條文，法律效果均仍為
    「得減輕其刑」，且修正後刑法條文僅係將責任能力認定之
    標準予以明確化，並未變更實質規範內容，對被告即不生任
    何有利不利之可言。
  (五)修正前刑法第87條第2 項、第3 項規定：「因精神耗弱或瘖
    啞而減輕其刑者，得於刑之執行完畢或赦免後，令入相當處
    所，施以監護」、「前2 項處分期間為3 年以下」，修正後
    刑法第87條第2 項、第3 項則規定「有第19條第2 項及第20
    條之原因，其情狀足認有再犯或有危害公共安全之虞時，於
    刑之執行完畢或赦免後，令入相當處所，施以監護。但必要
    時，得於刑之執行前為之」、「前2 項之期間為5 年以下。
    但執行中認無繼續執行之必要者，法院得免其處分之執行」
    比較新舊法，舊法之之監護期間至多以3 年為度，新法則得
    達5年之期，應以適用舊法較有利於被告。
  (六)綜合上述各條文修正前、後之比較，揆諸前揭最高法院決議
    及刑法第2 條第1 項前段、後段規定之「從舊、從輕」原則
    ，自應適用被告行為時之法律，即修正前刑法之相關規定及
    罰金罰鍰提高標準條例第1 條前段、修正前罰金罰鍰提高標
    準條例第2 條規定，予以論處。
三、核被告乙○○所為係犯家庭暴力防治法第50條第1 款、第2
    款、第4 款之違反保護令罪、刑法第354 條毀損罪、刑法第
    309 條第1 項公然侮辱罪、及刑法第305 條之恐嚇罪。又法
    院所核發之上開民事通常保護令，係以一保護令命被告不得
    對被害人實施身體或精神上之不法侵害行為、不得直接或間
    接對被害人為騷擾之行為，不得接近被害人住居所，是被告
    所為上開犯行，為違反上開保護令之一個行為，縱違反之保
    護令內容有多項，應僅論以一罪。被告所犯上開4 罪間，有
    方法結果之牽連關係，為牽連犯，應依修正前刑法第55條牽
    連犯之規定從一重論以家庭暴力防治法第50條之違反保護令
    罪。被告行為時已達精神耗弱之程度，已如前述，應依修正
    前刑法第19條第2 項規定，減輕其刑。爰審酌被告長期罹患
    精神疾病，對於行為控制能力較低，而其所為對於被害人丙
    ○○以及其女陳衣珊等人造成精神上之恐懼，以及違反保護
    令所用之手段、目的、對象為自己妻女，以及被告犯後矢口
    否認犯行等一切情狀，量處如主文所示之刑，並宣告如易科
    罰金之折算標準。至於扣案之屠刀1 把，被告否認為其所有
    ，又非違禁物，爰不予宣告沒收。
四、另被告長期於精神科治療，診斷皆為精神分裂症，平日雖可
    規則接受門診治療，但服藥不甚規則，使其精神症狀起起伏
    伏，嚴重干擾被告之判斷能力，被告人格長期受精神疾病之
    干擾，人格有顯著崩潰且經常處於與現實脫節之狀態，犯後
    前後被告精神狀態受幻聽及妄想干擾明顯，且有記憶力損害
    情形，已達精神耗弱程度一節，有華濟醫院95年7 月3 日華
    （業）字第95070311號函附精神鑑定報告書1 份在卷可參外
    ，徵之被告前已因家庭暴力防治法案件經本院以94年度港簡
    字第74號判決判處拘役20日確定，甫於94年7 月28日縮刑期
    滿執行完畢，有臺灣高等法院被告前案紀錄表1 份在卷可佐
    ，竟又犯本案之事實，足見被告對於被害人丙○○及其子女
    以及社會治安隨時有不可預料之危險，有令入相當處所施以
    監護之必要。爰併依修正前刑法第87條第2 項、第3 項，諭
    知令入相當處所施以監護3 年，期被告得自精神病醫院或其
    他醫療團體，獲適當之治療並監視其行動，以資兼顧。
據上論斷，應依刑事訴訟法第299 條第1 項前段，家庭暴力防治
法第50條第1 款、第2 款、第4 款，刑法第2 條第1 項前段、第
305 條、第309 條第1 項、第354 條，修正前刑法第55條、第19
條第2 項、第87條第2 項、第3 項，罰金罰鍰提高標準條例第1
條前段，修正前罰金罰鍰提高標準條例第2 條，判決如主文。
本案經檢察官甲○○到庭執行職務
中    華    民    國    95    年    8     月    21    日
                  刑事第二庭審判長法  官  林  輝  煌
                                  法  官  柯  志  民
                                  法  官  李  明  鴻
以上正本證明與原本無異。
如不服本判決，應於判決送達後10日內，向本院提出上訴狀。（
須附繕本）
中    華    民    國    95    年    8     月    21    日
                                  書記官  孫  秀  桃
附錄本案論罪科刑法條全文
家庭暴力防治法第50條
（違反保護令罪之處罰）
違反法院依第十三條、第十五條所為之下列裁定者，為本法所稱
之違反保護令罪，處三年以下有期徒刑、拘役或科或併科新台幣
十萬元以下罰金︰
一  禁止實施家庭暴力行為。
二  禁止直接或間接騷擾、接觸、通話或其他連絡行為。
三  命遷出住居所。
四  遠離住居所、工作場所、學校或其他特定場所。
五  命完成加害人處遇計畫：戒癮治療、精神治療、心理輔導或
    其他治療、輔導。
中華民國刑法第305條
（恐嚇危害安全罪）
以加害生命、身體、自由、名譽、財產之事，恐嚇他人致生危害
於安全者，處二年以下有期徒刑、拘役或三百元以下罰金。
中華民國刑法第309條
（公然侮辱罪）
公然侮辱人者，處拘役或三百元以下罰金。
以強暴犯前項之罪者，處一年以下有期徒刑、拘役或五百元以下
罰金。
中華民國刑法第354條
（毀損器物罪）
毀棄、損壞前二條以外之他人之物或致令不堪用，足以生損害於
公眾或他人者，處二年以下有期徒刑、拘役或五百元以下罰金。


司法院資訊處製作；財團法人民間司法改革基金會備份。
